最高法院民事判決                              八十七年度台上字第二○四九號
    上  訴  人  盧玉柱
    被 上訴 人  陸軍總司令部
    法定代理人  湯曜明
    訴訟代理人  曾清山律師
右當事人間租佃爭議事件，上訴人對於中華民國八十六年十月二十日台灣高等法院高
雄分院第二審判決（八十六年度重上字第四九號），提起上訴，本院判決如左：
    主  文
原判決廢棄，發回台灣高等法院高雄分院。
    理  由
本件上訴人主張：伊於民國三十八年間與國防部台灣營產管理所高雄分所訂立耕地三
七五租約，承租該所所管理之國有坐落高雄縣鳳山市○○段七五號面積○‧九八七七
三三公頃土地，供為農作之用；五十五年間，復與被上訴人所屬陸軍營產所訂立耕地
合約書。詎被上訴人於七十三年間未經伊同意，逕將系爭土地剷平做為靶場，妨礙伊
之使用收益等情，求為命被上訴人將系爭土地交付予伊之判決。
被上訴人則以：上訴人未耕作系爭土地，任令荒蕪，且將之交由訴外人盧金吉耕作，
有不自任耕作情事，原訂租約無效等語，資為抗辯。
原審廢棄第一審所為上訴人勝訴之判決，改判駁回其訴，係以：上訴人就其主張之事
實，固據提出耕地合約書及繳納租金之收據等件為證。惟按耕地三七五減租條例第十
六條第一項規定，承租人應自任耕作，並不得將耕地全部或一部轉租他人。同條第二
項規定，承租人違反前項規定時，原訂租約無效。所謂承租人應自任耕作，係指承租
人應以承租之土地供自己從事耕作而言，如承租人無正當理由任令土地荒蕪，即屬不
自任耕作。被上訴人於七十三年五月十七日將系爭土地收回闢為靶場，為上訴人所不
爭執之事實，乃上訴人竟於相距六年後之七十九年間始發現系爭土地遭被上訴人收回
，可見上訴人未自任耕作。上訴人既未自任耕作，被上訴人抗辯兩造原訂租約因之無
效，即非無據。上訴人依無效之租約請求被上訴人將系爭土地交付予伊，為無理由，
不應准許等詞，為其判斷之基礎。
按耕地三七五減租條例第十六條所謂不自任耕作，係指承租人將耕地供非耕作之用或
轉租或借與他人使用而言，違反者，原訂租約無效。至承租人非因不可抗力繼續一年
不為耕作，則屬同條例第十七條第一項第四款規定之事由，僅出租人得終止租約，原
訂租約並非無效。原審未查明上訴人有無將系爭土地供非耕作之用或轉租或借與他人
使用，遽謂上訴人有不自任耕作情事，進而認原訂租約無效，爰為上訴人不利之判決
，非無可議。上訴論旨，指摘原判決不當，求予廢棄，非無理由。
據上論結，本件上訴為有理由，依民事訴訟法第四百七十七條第一項、第四百七十八
條第一項，判決如主文。
中      華      民      國    八十七    年     九       月      三      日
                              最高法院民事第四庭
                                  審判長法官  林  奇  福
                                        法官  許  朝  雄
                                        法官  陳  國  禎
                                        法官  李  彥  文
                                        法官  陳  重  瑜
      右正本證明與原本無異
                                              書  記  官
中      華      民      國    八十七    年     九       月     十七     日
